【裁判字號】    97,重上更(一),33
【裁判日期】    970528
【裁判案由】    損害賠償等
【裁判全文】
臺灣高等法院民事判決              97年度重上更(一)字第33號
上  訴  人  辛○○○（即彭玉  承受訴訟人）
            乙○○（即彭玉  承受訴訟人）
            庚○○（即彭玉  承受訴訟人）
            丙○○
            戊○○
            丁○○
            彭玉
共      同
訴訟代理人  溫瑞鳳律師
被 上 訴人  己○○
            甲○○○
共      同
訴訟代理人  何邦超律師
上列當事人間損害賠償等事件，上訴人對於中華民國96年2月9日
臺灣新竹地方法院91年度重訴字第231號第一審判決提起上訴，
經最高法院發回更審，本院於97年5月14日言詞辯論終結，判決
如下：
    主      文
上訴駁回。
第二審及發回前第三審訴訟費用由上訴人負擔。
    事實及理由
一、上訴人主張：上訴人因被上訴人建屋需通行上訴人所共有坐
    落新竹縣竹東鎮○○段竹東小段46-320地號土地（彭玉  、
    丙○○、戊○○、丁○○、彭玉應有部分各五分之一，下
    稱系爭土地），而應被上訴人之要求出具載明供通路使用之
    土地使用權同意書，詎被上訴人竟持該土地使用權同意書，
    將系爭土地計入其建築基地以為法定空地，申請新竹縣政府
    核發建造執照及使用執照，因而獲得擴大其實際建築面積之
    不法利益，致上訴人喪失系爭土地使用之權益，而受有相當
    於土地價值之損害。系爭土地面積121平方公尺，公告現值
    每平方公尺新台幣（下同）4萬4,850元，按政府辦理土地徵
    收之計價方式即依公告現值加4成計算，上訴人共受有759萬
    7,590元之損害，被上訴人應按上訴人之應有部分負連帶賠
    償之責任等情。爰依不當得利之法律關係，求為命被上訴人
    連帶給付上訴人辛○○○、乙○○、庚○○151萬9,518元，
    連帶給付其餘上訴人各151萬9,518元，並均加計法定遲延利
    息之判決（原審判決上訴人敗訴，上訴人不服提起上訴），
    並上訴聲明：(一)原判決廢棄。(二)被上訴人應連帶給付上訴人
    辛○○○、乙○○、庚○○151萬9,518元，連帶給付其餘上
    訴人各151萬9,518元，及均自91年11月1日起至清償日止，
    按年息百分之五計算之利息。(三)願供擔保請准宣告假執行。
二、被上訴人則以：被上訴人係在上訴人同意下使用系爭土地，
    該土地計入法定空地面積乃係基於法令規定，並無所謂無法
    律上原因受有利益之情事，況系爭土地仍屬上訴人所有，該
    土地與其後之46-215地號土地同時提供作為兩邊住戶通路及
    法定空地使用，依現場情形，除提供與他人作為法定空地外
    ，上訴人並無法以之供自己作為建築基地（含法定空地）使
    用，上訴人無損失可言。又系爭土地縱未經被上訴人計入法
    定空地面積，因袋地通行所需亦僅能作為私設通路使用，其
    土地用途早對上訴人設有極大限制，而無何價值，上訴人比
    照政府徵收公共設施用地，按公告現值加4成之地價請求賠
    償，顯不合理。且法定空地在不同建築基地不得重複使用，
    其他將系爭土地計入法定空地面積之房屋起造人亦應與被上
    訴人共同分擔等語，資為抗辯，並答辯聲明：(一)上訴駁回。
    (二)如受不利判決，願供擔保請准宣告免為假執行。
三、經查系爭土地為上訴人所共有，被上訴人甲○○○所有新竹
    縣竹東鎮○○路628號建物坐落同地段46-98地號土地，被上
    訴人己○○所有新竹縣竹東鎮○○路624號建物坐落同地段4
    6-321地號土地。被上訴人於77年11月間興建各該建物時，
    上訴人出具土地使用權同意書、切結書，同意將系爭土地提
    供予被上訴人作通路使用，被上訴人將系爭土地計入其等建
    築基地之法定空地使用。除被上訴人以系爭土地為法定空地
    使用外，尚有其他第三人以系爭土地為建築基地之法定空地
    。新竹縣政府建設局77字第1026號建造執照申請案卷內有該
    機關內部會簽單記載「經查本案道路（即系爭土地）於民國
    64年間竹東鎮公所以私設通路核發在案，應以私設通路認定
    之」。系爭土地之現狀為通路使用，客觀上無法再作其他建
    築基地使用等情，為兩造所不爭執，並有土地使用權同意書
    及切結書可稽（原審卷(一)110-111頁），堪信為真實。
四、上訴人主張被上訴人以伊等所有系爭土地計入其等興建建物
    建築基地之法定空地使用，因而受有利益，致伊等受有按系
    爭土地公告現值加4成計算之損害，被上訴人應按伊等之應
    有部分負連帶賠償之責任等語，為被上訴人所否認，並以前
    開情詞置辯，經查：
  (一)按無法律上之原因而受利益，致他人受損害者，應返還其利
    益，民法第179條前段定有明文。民法第179條規定不當得利
    之成立要件，必須無法律上之原因而受利益，致他人受損害
    ，且該受利益與受損害之間有因果關係存在。次按建築技術
    規則建築設計施工篇第2條之1規定「（私設通路面積）私設
    通路長度自建築線起算未超過35公尺部分，得計入法定空地
    面積」。經查被上訴人係於77年8月15日向上訴人購得坐落
    原地號為新竹縣竹東鎮○○段竹東小段46-98地號土地內，
    扣除現有道路6公尺寬（即上訴人所共有之系爭土地），其
    餘兩側土地，面積以分割後之實際土地登記簿登記面積為準
    ，46-98地號土地於同年9月9日分割為46-98地號面積117平
    方公尺、46-321地號面積138平方公尺、46-320地號面積121
    平方公尺（即系爭土地），惟當時上訴人並未將被上訴人購
    買之土地辦理所有權移轉登記予被上訴人（即被上訴人甲○
    ○○購買部分為46-98地號、被上訴人己○○購買部分為46-
    321地號）。嗣被上訴人於同年11月間興建建物時，乃由上
    訴人出具3份土地使用權同意書，將其所有46-98、46-320、
    46-321地號土地提供予被上訴人申請建造執照，其中僅系爭
    46-320地號土地之使用權同意書特別註明「供通路使用」，
    其餘46-98、46-321地號土地之使用權同意書則未註明等情
    ，有分割後之土地登記謄本及土地使用權同意書（3份）可
    稽（原審卷(一)16、183-185頁），而系爭土地於上訴人出賣
    予被上訴人時已為私設道路，亦有新竹縣政府77建都字第10
    26號建造執照申請案卷內之該機關內部會簽單記載「經查本
    案道路（即系爭土地）於民國64年間竹東鎮○○○○設道路
    核發在案，應以私設道路認定」可稽（原審卷(一)168頁），
    再參以上訴人出具之系爭土地使用權同意書記載「…彭玉、
    丙○○、戊○○、丁○○、彭玉等人完全同意，為申請建
    造執照特立此同意書為憑。…同意使用土地面積：壹貳壹㎡
    ，備註：供通路使用…。」（原審卷(一)110頁），足見上訴
    人知悉被上訴人將利用系爭土地之使用權興建建物，故而出
    具上開3份土地使用權同意書予被上訴人作為申請建造執照
    之用。另觀諸上訴人於77年11月18日出具予新竹縣政府建設
    局之切結書記載「本人等之土地座落於竹東鎮○○段竹東小
    段肆陸之參貳零地號之土地，面積壹貳壹平方公尺，地目：
    田，立切結書人願提供予己○○、甲○○○做為私設道路使
    用，同時保持現有私設道路之使用與通行，絕不設置任何建
    築物或欄柵，阻礙交通，特此切結」（原審卷(一)111頁），
    堪認上訴人確有同意提供系爭土地予被上訴人作為私設道路
    使用，且上訴人出具系爭土地使用權同意書之目的，係在於
    同意系爭土地雖列為建築基地，但仍應維持原有私設道路之
    使用與通行，不得設置任何建築物或欄柵以阻礙交通，是以
    系爭土地使用權同意書雖於備註欄記載「供通路使用」等字
    ，惟此僅係在維持系爭土地之使用用途，尚難憑此逕認上訴
    人就系爭土地之使用權範圍有限定被上訴人不得將之計入法
    定空地使用。且依一般經驗法則，被上訴人取得系爭土地之
    使用權，並無細分為通路使用或登記使用，被上訴人取得系
    爭土地之使用權，既未限定（註明）不得計入法定空地，自
    包括得將之計入法定空地使用之權利。況依建築技術規則建
    築設計施工篇第2條之1規定「（私設通路面積）私設通路長
    度自建築線起算未超過35公尺部分，得計入法定空地面積」
    （原審卷(一)78頁），及內政部72年1月24日台內營字第12820
    1號函釋「查私設通路，非經取得土地所有權或使用權，其
    通路用地不得依照建築技術規則建築設計施工編第2條之1規
    定，計入法定空地面積」（原審卷(一)60頁背面），暨參以證
    人即新竹縣政府建設局都市計畫課技士黃金球在臺灣新竹地
    方法院檢察署86年度偵字第8683號、87年度偵字第4670號案
    中證稱：私設道路要列入法定空地，須得土地所有權人同意
    使用，卷附土地使用權同意書係制式表格，上訴人都在上面
    蓋章同意，而且也沒註明不得列入法定空地，伊等自然認為
    他們有同意等語；及經檢察官任擇一須通行系爭土地之房屋
    門牌號碼為新竹縣竹東鎮○○路3段234巷4號（按非系爭地
    號土地兩旁之長春路624號、628號房屋），向新竹縣政府建
    設局調閱該房屋申請建造及使用執照案卷，發現同樣有上訴
    人土地使用權同意書在內，亦即將上訴人所共有之系爭土地
    計入建築法定空地計算等情（原審卷(一)67頁），上訴人既已
    同意提供系爭土地全部面積121平方公尺予被上訴人作為通
    路使用，並出具系爭土地使用權同意書，系爭土地已符合上
    開法規規定私設通路得計入法定空地面積計算之要件，新竹
    縣政府建設局人員乃依據該土地使用權同意書、切結書及相
    關建築規定將之計入法定空地面積計算，則被上訴人將系爭
    土地計入法定空地面積計算，自屬有法律上之依據。又被上
    訴人因將系爭土地計入其等興建建物建築基地即46-98、46-
    321地號土地之法定空地使用，被上訴人甲○○○所興建之
    現有建物面積為79.94平方公尺，被上訴人己○○所興建之
    現有建物面積為95.95平方公尺，若未將系爭土地計入上開
    建築基地之法定空地使用，則被上訴人甲○○○所有建物之
    允建建築面積應為56.86平方公尺，被上訴人己○○所有建
    物之允建建築面積應為66.96平方公尺，亦即被上訴人甲○
    ○○、己○○所興建之建物因此各增加建築面積23.08平方
    公尺及28.99平方公尺，有原審囑託台灣省建築師公會鑑定
    之鑑定報告書可憑（外放證物），堪認被上訴人所有之建物
    確有因以系爭土地計入法定空地使用而增加建築面積之情事
    ，被上訴人因此受有建築面積增加之利益，然被上訴人受有
    此利益，依上開所述，乃緣自被上訴人取得系爭土地之使用
    權包括得將之計入法定空地使用之權利及上開建築法規所得
    之合法利益，並非無任何法律上原因受有利益，是上訴人主
    張被上訴人將系爭土地計入其等興建建物建築基地之法定空
    地使用，係無法律上原因而受有不當利益云云，並不足採。
  (二)依上開內政部72年1月24日台內營字第128201號函釋，上訴
    人於使用權同意書註明「供通路使用」，是否仍得將該私設
    通路計入法定空地計算基地建築面積？新竹縣政府85年6月1
    7日八五府建都字第81257號函已釋明「…雖然台端等出具之
    土地使用權同意書註明供道路使用，但無註明不得將該私設
    道路計入法定空地面積，本府建設局85年5月24日建都字第
    6780號函復稅捐處竹東分處之內容即依據前開執照內容答覆
    ，並無錯誤。…」（原審卷(一)50頁）。雖台灣省政府建設廳
    86年6月4日八六建四字第626059號函另謂「關於土地使用同
    意書加註限定為供道路使用，可否作為建築技術規則建築設
    計施工篇第2條之1規定私設通路得計入法定空地之用乙案，
    復請查照。…私設通路非經取得土地所有權或使用權，其通
    路用地不得依照建築技術規則建築設計施工篇第2條之1規定
    計入法定空地面積。本部72年1月24日台內營字第128201號
    函釋在案。是本案如僅提供土地供道路使用，應視為通行同
    意書。」（原審卷(一)60頁），惟臺灣省政府復於87年6月6日
    以八七府建四字第155943號函覆「…案經本府以同一文號函
    請新竹縣政府重新檢討改善，請准展延至87年8月15日。」
    （原審卷(一)18-19頁），而內政部88年3月2日台（88）內營
    字第8872403號函所檢附之修正「土地使用同意書」上增列
    「如土地僅同意供通行使用，不計入基地面積者，應於備註
    欄敘明」之說明字樣，足徵主管機關嗣後已就土地使用權同
    意書註明「供通路使用」之爭議作適當修正，惟亦不得以主
    管機關嗣後之修正過程逕推論上訴人於出具系爭土地使用權
    同意書時載明「供通路使用」係有限定不得將系爭土地計入
    法定空地面積。另依新竹縣政府95年10月14日府工建字第09
    50117705號函稱「二依貴院提供附表使用執照號碼，調閱本
    府79建都字第814號使用執照案卷，申請建築地號為竹東鎮
    ○○段竹東小段46-215、46-320、46-280、46-281、46-285
    、46-286、46-287地號等7筆土地，法定空地為125.75平方
    公尺。調閱本府95府使字第308號使用執照案卷，申請建築
    地號為竹東鎮○○段竹東小段46-279地號土地，法定空地為
    22.93平方公尺。」（原審卷(三)90-92頁），及新竹縣政府建
    設局（79）建都字814號使用執照及相關土地、建物登記謄
    本（原審卷(三)137-148頁）所示，足徵上訴人所有之系爭土
    地及其後同段46-215地號土地均同時提供作為該通路兩邊之
    住戶為通路及法定空地使用。上訴人於出具系爭土地使用權
    同意書時，既知悉系爭土地將與46-98、46-321地號土地共
    列為建築基地，其於系爭土地使用權同意書備註欄註明「供
    通路使用」之意旨，僅係在維持系爭土地原有供道路使用之
    用途，而非限定不得將之計入法定空地面積，已如上述，臺
    灣省建築公會之鑑定報告書雖研判認定「卷宗所附C土地（
    指系爭土地）所有權人等立具切結書及同意書（附件第5及6
    頁）係僅提供通路使用同意書，不能視為建築法第30條規定
    之土地權利證明文件」（本院重上更字卷39頁），然核與上
    開事證不符，且屬該機關主觀臆測之詞，並不足採。又上訴
    人就系爭土地之使用狀況原即為供通路使用，未有建築或其
    他使用、收益情事，系爭土地在被上訴人計入法定空地使用
    增加建築面積之前及之後，均為通路使用，上訴人就系爭土
    地之使用、收益即處分權能並未因此有所減損或變動。再者
    ，系爭土地早於64年間即與其後46-215地號土地同時提供作
    為該土地兩邊住戶之通路，除被上訴人外，尚有其他第三人
    以系爭土地作為建築基地之法定空地，客觀上無法再作其他
    建築基地使用，為兩造所不爭執，且所有權亦仍歸屬於上訴
    人，上訴人並未因此而受有任何損害。
  (三)另建築法第11條第3項固規定「應留設之法定空地，非依規
    定不得分割，移轉，並不得重複使用。」，惟依建築技術規
    則建築設計施工篇第2條規定「（私設通路之寬度）基地應
    與建築線相連接，其連接部分之最小長度應在2公尺以上。
    」，及第2條之1規定「（私設通路面積）私設通路長度自建
    築線起算未超過35公尺部分，得計入法定空地面積」，足見
    私設通路須與建築基地相連，並符合自建築線起算未超過35
    公尺部分之要件，始得計入法定空地面積。上訴人乙○○雖
    主張伊尚有46-271、46-277、46-282、46-12、46-50、46-1
    1、46-320、46-215、46-214、46-287、46-5、59-36地號等
    土地均為可供建築之空地，原可利用系爭土地為法定空地，
    以增加建築基地面積，因被上訴人將系爭土地計入法定空地
    後，致伊喪失系爭土地使用權益，無法再將系爭土地計入法
    定空地使用，而受有損失云云，惟查姑不論各該土地是否為
    無建築物存在而可供建築之用地，然因各該土地均未緊臨系
    爭土地（原審卷(一)173頁），依上開規定，上訴人乙○○自
    無法利用系爭土地為法定空地，其中46-271、46-277及46-2
    82地號3筆土地係緊臨私設通路之46-215地號土地，雖得以
    系爭土地作為通路之用，然依法仍不得利用系爭土地為法定
    空地，是上訴人乙○○上開主張，亦不足採。
  (四)上訴人又主張系爭土地固為私設通路，然尚可經政府徵收或
    交換公有土地而受有利益，因被上訴人將系爭土地計入法定
    空地後，致不得為徵收或交換公有土地，伊因此受有損失云
    云，並提出工商時報及聯合報報導為證（本院重上更字卷81
    -82頁），被上訴人則辯稱上開報導屬傳聞證據，無證據能
    力，且公設保留地交換公有地僅適用於台北縣，並不適用於
    本件之竹東鎮等語。經查縣財產之經營及處分，由縣立法並
    執行之，憲法第110條第1項第2款定有明文，是縣政府是否
    徵收土地、交換公有地等有關縣財產之處分事務核屬各行政
    機關之內部執行行政事務，各縣之間自有不同規定，上開報
    導僅足證明台北縣市有交換公有地之情事，尚不足資為證明
    新竹縣亦有此規定之適用。上訴人主張伊受有不得為徵收或
    交換公有地之損失，亦無足採。
五、綜上所述，上訴人依不當得利之法律關係，以系爭土地公告
    現值加4成計算，請求被上訴人連帶給付上訴人辛○○○、
    乙○○、庚○○151萬9,518元，連帶給付其餘上訴人各151
    萬9,518元，及均自91年11月1日起算法定遲延利息，皆屬不
    應准許。原審所為上訴人敗訴之判決，核無違誤。上訴論旨
    指摘原判決不當，求予廢棄改判，為無理由，應予駁回。
六、兩造其餘之攻擊或防禦方法及未經援用之證據，經本院斟酌
    後，認為均不足以影響本判決之結果，自無逐一詳予論駁之
    必要，併此敘明。
七、據上論結，本件上訴為無理由，依民事訴訟法第449條第1項
    、第78條、第85條第1項前段，判決如主文。
中    華    民    國    97    年    5     月    28    日
                    民事第十二庭
                        審判長法  官    陳駿璧
                              法  官    王麗莉
                              法  官    陳邦豪
正本係照原本作成。
如不服本判決，應於收受送達後20日內向本院提出上訴書狀，其
未表明上訴理由者，應於提出上訴後20日內向本院補提理由書狀
（均須按他造當事人之人數附繕本）上訴時應提出委任律師或具
有律師資格之人之委任狀；委任有律師資格者，另應附具律師資
格證書及釋明委任人與受任人有民事訴訟法第466條之1第1項但
書或第2項（詳附註）所定關係之釋明文書影本。
中    華    民    國    97    年    5     月    29    日
                              書記官    黃  愛
附註：
民事訴訟法第466條之1（第1項、第2項）：
對於第二審判決上訴，上訴人應委任律師為訴訟代理人。但上訴
人或其他法定代理人具有律師資格者，不在此限。
上訴人之配偶、三親等內之血親、二親等內之姻親，或上訴人為
法人、中央或地方機關時，其所屬專任人員具有律師資格並經法
院認為適當者，亦得為第三審訴訟代理人。


司法院資訊處製作；財團法人民間司法改革基金會備份。
